臺灣臺南地方法院刑事判決　　　　　　　95年度訴字第1453號
公　訴　人　臺灣臺南地方法院檢察署檢察官
被　　　告　乙○○
選任辯護人　郭俊廷律師
被　　　告　甲○○
上　一　人
選任辯護人　江信賢律師
　　　　　　蔡麗珠律師
　　　　　　蘇若龍律師
上列被告因偽證案件，經檢察官聲請簡易判決處刑（95年度偵字
第6436號），本院認為不宜以簡易判決處刑（95年度簡字第2007
號），改依通常程序審理，判決如下：
    主  文
乙○○、甲○○均無罪。
    理  由
一、公訴意旨略以：被告乙○○、甲○○均受僱於案外人何基添
    （高速捷實業有限公司、聯誼機車行實際負責人，所涉竊盜
    罪嫌部分業經臺灣臺南地方法院檢察署檢察官以九十四年度
    偵字第七一四六號為不起訴處分確定），被告乙○○竟自民
    國九十年十二月間起，由案外人何基添提供機票及食宿，並
    受其唆使，連續搭機至日本大阪、名古屋等地與被告甲○○
    （聯誼機車行店長）共同拆解、包裝由日籍人士「安藤由司
    」所竊得之重型機車，再伺機將解體之重型機車零件運返臺
    灣重新組裝販售圖利，嗣於九十一年九月五日下午十六時許
    ，案外人金永昌、姚文宗（金永昌、姚文宗所涉贓物罪嫌部
    分，業經本院以九十三年度易字第二六五號判決無罪確定）
    、被告乙○○與案外人侯智偉（經檢察官為不起訴處分確定
    ）自高雄搭乘華航班機前往日本名古屋，於入境日本時，日
    本法務省入國管理局以「行事非觀光內容、虛偽陳述入境活
    動及涉嫌竊盜重型機車集團成員」為由拒絕入境，而於同年
    月六日搭乘華航班機返回臺灣時為警拘獲，案外人金永昌、
    姚文宗、被告乙○○並均於警詢及臺灣臺南地方法院檢察署
    九十一年度九三四三號案件偵查時（九十一年九月七日偵查
    庭訊），坦承受案外人何基添教唆前往日本處理贓車解體事
    宜等情。嗣被告乙○○、甲○○均明知上情，被告乙○○竟
    於九十四年十二月十四日九時三十二分許，於臺灣臺南地方
    法院檢察署九十四年度偵字第七一四六號案件偵查時，就其
    在警詢及臺灣臺南地方法院檢察署九十一年度偵字第九三四
    三號案件偵查時所坦承之上情悉數翻供，並向檢察官就該項
    對案情有重要關係之事項供前具結而為虛偽陳述，偽稱：伊
    上次開庭所言不實在，伊等未受何基添指使，是因為何基添
    積欠伊等薪水，所以才作不實指控等語；被告甲○○則於九
    十二年十二月九日臺灣臺南地方法院檢察署九十二年度偵字
    第三六八號、九十一年度偵字第九三四三號案件偵查時，原
    稱：（檢察官問：何基添叫人去日本作什麼？）伊不知道，
    伊有去日本，去購買鈴木機車測試後清倉的零件等語，嗣於
    九十四年十二月十四日九時三十二分許，於臺灣臺南地方法
    院檢察署九十四年度偵字第七一四六號案件偵查時，就該項
    對案情有重要關係之事項供前具結而為虛偽陳述，改口偽稱
    ：（檢察官問：你去日本作什麼？）伊去日本玩，順便看看
    有無廢五金生意可以作等不實陳述，因認被告二人均涉犯刑
    法第一百六十八條之偽證罪嫌等語。
二、按犯罪事實應依證據認定之，無證據不得認定犯罪事實；又
    不能證明被告犯罪者，即應諭知無罪之判決，刑事訴訟法第
    一百五十四條第二項、第三百零一條第一項分別定有明文。
    次按偽證罪之構成，以於執行審判職務之公署或於檢察官偵
    查時對於案情有重要關係之事項，供前或供後具結，而為虛
    偽之陳述為要件，所謂虛偽之陳述，係指與案件之真正事實
    相悖，而足以陷偵查或審判於錯誤之危險者而言（最高法院
    六十九年度臺上字第二四二七號判例意旨參照），是以，證
    人雖於執行審判職務之公署或於檢察官偵查時，有前後供述
    不一、矛盾情事，但如無積極證據顯示其所供情節確與真正
    事實相悖，而足以陷偵查或審判於錯誤之危險，即難認該當
    偽證罪之構成要件。
三、本件公訴人認被告乙○○、甲○○涉有前開偽證罪嫌，無非
    係以被告乙○○於歷次警詢及偵查中所供前後不一，互為矛
    盾，如參以其他共犯金永昌、姚文宗之警、偵訊自白情節，
    及本件遭航空警察局查獲時扣押之機車零件、日本國發現被
    告等人涉嫌竊盜解體贓車，因而拒絕被告等人入境日本等情
    以觀，均足認定被告乙○○、甲○○確實知悉上情，竟事後
    翻供，所證均屬虛偽，已至顯然；又主謀何基添所涉竊盜罪
    嫌部分雖獲不起訴處分，然不起訴之理由係因為渠等竊車地
    點在日本，非本國境內，本國無審判權，並非因為事證不足
    ，故案外人何基添雖獲不起訴之處分，亦不影響本件偽證罪
    之成立；另被告甲○○雖自始否認犯案，然其於偵查中，前
    後所言均不相同，其所證非實，亦無疑問，為其主要論據。
    訊據被告乙○○固不否認曾受案外人何基添之僱用前往日本
    從事機車零件拆解之工作，惟堅決否認有公訴人所指之偽證
    犯行，辯稱：何基添叫伊去日本拆解機車零件時，並沒有告
    訴伊拆解的機車是贓車，但伊在入境日本時，遭遣返回臺，
    所以才猜測所拆解的機車零件可能是贓物等語；另被告甲○
    ○亦不否認曾於九十二年十二月九日偵查中，向檢察官供稱
    伊去日本的目的係要購買鈴木機車測試後清倉的零件，復於
    九十四年十二月十四日偵查中，向檢察官表示伊去日本玩，
    順便看看有無廢五金的生意可做等語，惟否認有何偽證犯行
    ，辯稱：因為前後二次開庭時間隔了很多年，且所謂鈴木測
    試車清倉之零件，實質上是各廠牌研發該車款所組裝之雛型
    車及測試修正零件規格之車輛，在日本當地原廠為防止不當
    流落市面，因此由廢五金業者依約部分銷毀報廢，可供出口
    廢五金，但不可在日本境內販售，故所謂廢五金實際亦包括
    清倉零件等語。
四、經查，被告乙○○曾於九十一年九月七日，在臺灣臺南地方
    法院檢察署九十一年度偵字第九三四三號案件偵查中供稱：
    「（問：何人負責安排你到日本去拆解重型機車？）何基添
    安排我們去的。我去日本工作一次，時間是三個月。」、「
    （問：你知悉拆解之重型機車為贓車？）我只負責拆裝，不
    負責偷。」等語，嗣於九十四年十二月十四日，在臺灣臺南
    地方法院檢察署九十四年度偵字第七一四六號案外人何基添
    涉犯竊盜等案件偵查中證稱：「（問：你在航空警察局所作
    的筆錄實在否？）不實在。」、「（問：那句話不實在？）
    我們在警察局的指證不實在。因為何基添欠我們錢不還，所
    以我們才誣賴他」等語；另被告甲○○於九十二年十二月九
    日，在臺灣臺南地方法院檢察署九十二年度偵字第三六八號
    案件偵查中，檢察官詢以：「何基添叫人去日本做什麼？」
    時，答稱：「我不知道。我有去日本，去購買鈴木機車測試
    後清倉的零件…」等語；復於九十四年十二月十四日，在臺
    灣臺南地方法院檢察署九十四年度偵字第七一四六號案件偵
    查中證稱：「（問：你去日本做什麼？）去玩。順便看看有
    無廢五金生意可以做」等語，有九十一年九月七日、九十二
    年十二月九日、九十四年十二月十四日偵訊筆錄各一份及九
    十四年十二月十四日證人結文二份附於偵查卷可查，且為被
    告乙○○、甲○○所不爭執，此部分事實，足資認定。
五、再查，公訴人認被告乙○○於案外人何基添涉犯竊盜及贓物
    案件偵查時，到庭證稱：伊在警局所言不實，伊並未受何基
    添指使，是因何基添積欠伊薪水，才為不實指控等語，及被
    告甲○○於同日證述：伊去日本玩，順便看看有無廢五金生
    意可作等語，均係就案情有重要關係之事項為虛偽陳述，無
    非係認被告乙○○、甲○○均明知渠等曾受案外人何基添之
    唆使前往日本處理贓車解體事宜，卻故意為不實之陳述，是
    本件自應先審究，被告乙○○、甲○○是否有公訴人聲請簡
    易判決處刑書上所載之「解體贓車」犯行？
(一)查被告乙○○、甲○○及案外人姚文宗、金永昌等人前因涉
    犯刑法第三百四十九條第二項搬運贓物罪嫌，業經臺灣臺南
    地方法院檢察署檢察官以九十一年度偵字第九三四三號及九
    十二年度偵字第三六八號提起公訴，然被告乙○○於前揭贓
    物案件偵查及審理時，固坦承有受僱案外人何基添從事機車
    拆解之工作；另被告甲○○亦承認曾前往日本購買機車零件
    等情，惟渠二人均堅決否認有何贓物犯行，嗣本院及臺灣高
    等法院臺南分院審理後均認，警方於上開案件中所查扣之重
    型機車車體及機車引擎，經內政部警政署航空警察局將上開
    機車車體號碼及機車引擎號碼列表傳真向國際刑警組織日本
    國中央警察局查詢前揭機車之失竊紀錄，該局答覆稱：「其
    中引擎號碼ＮＣ二三『一』－0000000如為ＮＣ二三
    『Ｅ』－0000000，經警方以電話聯繫持有人，持有
    人為小林豪，於一九九五年十二月初，在日本兵庫縣明石市
    魚住町失竊，持有人並未正式報案，因此該輛機車在警方的
    紀錄中並無失竊紀錄。其餘之機車車體號碼及機車引擎號碼
    ，則均無失竊及註冊紀錄」等語。可知警方所查扣之重型機
    車車體及機車引擎，除上開號碼之機車引擎可能為贓物外，
    其餘之重型機車車體及機車引擎均無失竊、侵占、搶奪或強
    盜之報案紀錄，自難據以認定為贓物。再觀之前開國際刑警
    組織日本國中央警察局答覆之傳真函內容可知，扣案之引擎
    號碼ＮＣ二三「一」－0000000號機車，亦未有何失
    竊、侵占、搶奪或強盜之報案紀錄，自難僅因日本警方答覆
    如該引擎號碼如為ＮＣ二三「Ｅ」－0000000號，則
    係日本國人士小林豪所持有，但已於一九九五年遭竊等情，
    而逕認該扣案引擎即為贓物。況且，縱令該扣案機車引擎號
    碼確係ＮＣ二三「Ｅ」－0000000號時，惟該機車之
    持有人小林豪並未正式報案，日本警方僅係以電話向小林豪
    查詢，並無任何被害人筆錄、失竊機車之紀錄或車籍資料可
    資佐證，則小林豪於電話中所述是否屬實，亦無法認定。其
    次，倘日本國人士小林豪所持有之機車確有失竊，惟該機車
    有可能係日本國人士安藤由司所竊取、或是向他人所購買之
    贓物、亦有可能是其向他人合法購得。凡此種種情形均無法
    排除，且與被告乙○○、甲○○及案外人姚文宗、金永昌等
    人是否涉及贓物罪之構成要件有關，惟公訴人並未舉證證明
    究屬何種，自不得遽為不利被告之認定。況日本國警方亦未
    查獲該國人士安藤由司有竊盜或贓物之行為，業如上述，故
    縱令該扣案之機車引擎號碼為ＮＣ二三「Ｅ」－00000
    00號，惟既查無贓物罪之前行為（竊盜、侵占、搶奪或強
    盜），自不得率而推定該機車引擎即為贓物，遽認被告乙○
    ○、甲○○及案外人姚文宗、金永昌等人涉有贓物罪嫌，因
    而以九十三年度易字第二六五號及九十三年度上易字第三九
    五號判決被告乙○○、甲○○及案外人姚文宗、金永昌等人
    均無罪確定在案，有上開刑事判決書二件在卷可按。執此，
    被告乙○○、甲○○前揭贓物案件，既經法院判決無罪確定
    在案，而本件公訴人又未提出其他確實之新證據足資證明被
    告乙○○、甲○○確有解體贓車之犯行，甚至於案外人何基
    添所涉贓物罪嫌之不起訴處分書中亦認為並無證據證明該案
    件扣案之機車零件係贓物，而認案外人何基添贓物罪之罪嫌
    不足，有臺灣臺南地方法院檢察署檢察官九十四年度偵字第
    七一四六號不起訴處分書在卷足憑，是本件自難遽為不利被
    告之認定。
(二)又檢察官復於九十四年間，再度函請內政部警政署航空警察
    局協查日本國人士安藤由司涉及竊盜重型機車案件日方偵處
    情形，嗣經國際刑警組織日本中央局查詢結果，日本國民安
    藤由司並無犯罪紀錄亦無相關偵訊、判決書等資料，有內政
    部警政署航空警察局九十四年十二月十六日、九十五年一月
    二十三日函文二件、內政部警政署刑事警察局九十五年一月
    十七日函及所附國際刑警組織日本中央局回函影本各一件附
    卷可稽。則本件依公訴人所舉證據資料，實無從認定被告乙
    ○○、甲○○確實涉有竊盜或贓物犯行，亦即尚無從證明被
    告乙○○、甲○○係受僱於案外人何基添前往日本從事贓車
    之拆解工作，或有何參與竊車之犯行，則被告乙○○於臺灣
    臺南地方法院檢察署九十四年度偵字第七一四六號案件偵查
    時，證述伊在警察局的供述不實；另被告甲○○於同日偵查
    中證稱伊去日本玩，順便看看有無廢五金生意可作等語，即
    乏證據可資證明確與事實相違。
六、另依刑法第一百六十八條規定證人依法作證時，必須對於案
    情有重要關係之事項，為虛偽之陳述，始負偽證罪之責。所
    謂於案情有重要關係之事項，係指該事項之有無，足以影響
    裁判之結果者而言。蓋證人就此種事項為虛偽之陳述，則有
    使裁判陷於錯誤之危險，故以之為偽證罪，而科以刑罰。苟
    其事項之有無，與裁判結果無關，僅因其陳述虛偽，而即對
    之科刑未免失之過酷，是以上開法條加此特別構成要件，以
    限定虛偽陳述之範圍，與其他立法例對於證人虛偽陳述之結
    果不設何等區別者，其立法精神自有不同（最高法院著有二
    十九年度上字第二三四一號判例、九十四年度臺上字第三四
    八四號判決意旨可資參照）。質言之，證人於法院審判時或
    於檢察官偵查時，縱有虛偽陳述之情形，惟倘若其所為之虛
    偽陳述並不足以影響裁判之結果，此時因不符「於案情有重
    要關係之事項」之特別構成要件，即不能科以證人偽證刑責
    。本件先不論被告乙○○、甲○○於案外人何基添涉嫌竊盜
    及贓物案件偵查中之前開證詞，依卷證資料，無法遽認確屬
    虛偽不實之陳述，然案外人何基添所涉前開竊盜及贓物案件
    ，既經檢察官分別以無審判權及罪嫌不足因而不起訴處分確
    定，有不起訴處分書在卷可憑，則公訴人既認案外人何基添
    所涉竊盜罪部分本國無審判權，另其所涉贓物罪部分則因無
    證據證明扣案機車係贓物而認亦罪嫌不足，乃均以不起訴處
    分確定，則不論被告乙○○、甲○○有無為上開陳述事項，
    均不影響於前開案件之被告何基添經檢察官為不起訴處分之
    結果，揆諸前揭判例及判決意旨，被告乙○○、甲○○上開
    陳述事項，既不足以影響檢察官偵查之結果，亦無使檢察官
    之偵查陷於錯誤之危險，當不符偽證罪之「於案情有重要關
    係」之特別構成要件，自不成立偽證罪。
七、末按證人恐因陳述致自己受刑事追訴或處罰者，得拒絕證言
    ，刑事訴訟法第一百八十一條定有明文，而證人有刑事訴訟
    法第一百八十一條規定之情形者，應告以得拒絕證言，同法
    第一百八十六條第二項，亦有明文。故證人有同法第一百八
    十一條規定之情形，未告以得拒絕證言，即命具結者，不生
    具結之效力。而刑法上偽證罪之成立，以證人具結為處罰條
    件。在具結不發生效力之情形，縱於具結後為虛偽陳述，仍
    不負偽證罪。又證人恐因陳述致自己受刑事追訴或處罰者，
    得拒絕證言；其立法意旨係植基於被告緘默權、無自證己罪
    義務之期待不可能理論，準此，只須有證人因據實陳述，有
    受訴追訴處分之虞為已足，其未經起訴或判決確定者，固毋
    庸論，即不起訴處分確定後，如存有處分前未及發現之新事
    實、新證據，依同法第二百六十條第一款仍可再行起訴；受
    無罪之判決確定後，而於訴訟上或訴訟外自白，或發現確實
    之新證據，足認其有應受有罪或重刑判決之犯罪事實者，依
    同法第四百二十二條第二款規定，得為受判決人之不利益聲
    請再審等情形，均不失為有受刑事追訴或處罰之虞。從而，
    案件是否偵結或經通常審判程序裁判確定，要非判斷證人有
    無受追訴、處罰之唯一標準，並逕予排除上開應告以得拒絕
    證言規定之適用。查被告乙○○、甲○○涉犯前揭贓物罪嫌
    ，雖經臺灣高等法院臺南分院以九十三年度上易字第三九五
    號判決無罪確定在案，然被告乙○○、甲○○於九十四年十
    二月十四日於臺灣臺南地方法院檢察署九十四年度偵字第七
    一四六號案外人何基添涉嫌竊盜及贓物案件作證時，距上述
    臺灣高等法院臺南分院九十三年度上易字第三九五號判決確
    定日期九十三年十月五日，尚未逾刑事訴訟法第四百二十五
    條規定為受判決人不利益聲請再審之法定期間（按刑法第三
    百四十九條搬運贓物罪，法定本刑為五年以下有期徒刑，其
    追訴權時效，依修正前刑法第八十條第一項第二款規定為十
    年，準此，依刑事訴訟法第四百二十五條規定，未受判決人
    不利益聲請再審之期間為五年），足見，如被告乙○○、甲
    ○○於檢察官前為不利於己之陳述，檢察官就被告乙○○、
    甲○○前所涉之贓物案件，仍得依刑事訴訟法第四百二十二
    條第二款規定，為被告乙○○、甲○○之不利益聲請再審，
    故被告乙○○、甲○○於案外人何基添所涉竊盜及贓物案件
    攸關所拆解之機車是否為贓物等情如為不利於己之陳述，不
    啻自曝其受僱案外人何基添從事拆解贓車之犯行，自符合刑
    事訴訟法第一百八十一條證人得拒絕證言之要件，故檢察官
    於案外人何基添所涉竊盜及贓物案件偵查時，其命被告乙○
    ○、甲○○具結作證前，應依刑事訴訟法第一百八十六條第
    二項規定告以得拒絕證言，始發生具結之效力。惟遍查全卷
    ，並未見檢察官有為前述之告知，因此本件具結之程序尚欠
    完備，復未告以得拒絕證言，不無瑕疵，則縱認被告乙○○
    、甲○○之陳述有不實之處，依前開說明，仍難以刑法偽證
    罪之刑責相繩。
八、綜上所述，本件依公訴人所舉證據及本院調查所得證據尚不
    足以認定被告乙○○、甲○○於臺灣臺南地方法院檢察署檢
    察官九十四年度偵字第七一四六號案外人何基添涉嫌竊盜及
    贓物案件偵查中之證述與事實不符，且前開案件之被告何基
    添既經該案檢察官以無審判權及罪嫌不足為由不起訴處分確
    定，則不論被告乙○○、甲○○有無於偵查中為上開證述，
    均不足以影響偵查之結果，難認係屬於案情有重要關係之事
    項，且被告乙○○、甲○○於前開案件作證具結前，檢察官
    未曾告知被告乙○○、甲○○依刑事訴訟法第一百八十一條
    規定得拒絕證言，具結之程序尚欠完備，不生具結之效力，
    自難以偽證罪相繩。此外，復查無其他積極證據足資證明被
    告乙○○、甲○○確有公訴人所指之偽證犯行，揆諸首開說
    明，自應為被告乙○○、甲○○無罪之諭知。
據上論斷，應依刑事訴訟法第三百零一條第一項，判決如主文。
本案經檢察官丙○○到庭執行職務。
中　　華　　民　　國　　96　　年　　5 　　月　　15　　日
                  刑事第六庭  審判長法　官　張瑛宗
                                    法　官  黃莉莉
                                    法　官  孫淑玉
以上正本證明與原本無異。
如不服本判決，應於收受送達後10日內向本院提出上訴書狀（應
附繕本）。
                                    書記官  馬愛君
中　　華　　民　　國　　96　　年　　5 　　月　　15　　日
